【裁判字號】    97,上易,824
【裁判日期】    971204
【裁判案由】    詐欺
【裁判全文】
臺灣高等法院高雄分院刑事判決         97年度上易字第824號
上  訴  人  臺灣高雄地方法院檢察署檢察官
被      告  甲○○
                    0號
選任辯護人  劉家榮律師
上列上訴人因被告詐欺案件，不服臺灣高雄地方法院97年度簡上
字第201 號中華民國97年8 月20日第一審判決（起訴案號：臺灣
高雄地方法院檢察署96年度偵字第18015 號），提起上訴，本院
判決如下：
     主  文
上訴駁回。
     理  由
一、公訴意旨略以：被告郭晉利明知提供金融帳戶存摺、提款卡
    等物品，有可能為非法集團利用，以遂欺騙不知情之社會大
    眾及隱匿掩飾犯罪所得財物之目的，仍因缺錢花用而基於幫
    助詐欺之犯意，於民國96年4 月下旬某日，在高雄市○鎮區
    ○○路17號「前鎮國中」前，將其於臺灣郵政股份有限公司
    高雄草衙郵局（下稱草衙郵局）所開設之帳號000000000000
    00號帳戶之存摺、提款卡、印章等物，交付予一名自稱「林
    專員」之姓名年籍不詳之成年男子，並告知提款卡密碼，以
    此方式幫助該名男子為詐欺取財犯行時，方便取得贓款及掩
    飾其犯行不易遭人查緝。該真實姓名年籍不詳之人取得前揭
    帳戶之存摺、提款卡、印章及密碼（下稱帳戶資料）後，即
    與其所屬犯罪集團，基於詐欺取財之犯意聯絡，於同年4 月
    30日上午10時30分許，以電話向被害人乙○○訛稱因被害人
    之行動電話門號涉及刑事案件，乙○○之帳戶內存款將遭凍
    結等語，致乙○○為免存款遭凍結而陷於錯誤，遂依詐欺集
    團之指示，於同日分別至兆豐國際商業銀行臺南科學園區分
    行、第一分商業銀行善化分行、安定鄉農會蘇厝分部各臨櫃
    匯款新臺幣（下同）4 萬元、24萬元、24萬元至郭晉利之上
    開草衙郵局帳戶內，而受有損害，因認被告涉有刑法第30條
    第1 項、第339 條第1 項之幫助詐欺取財罪嫌等語。
二、本判決後述所引用之證據資料，其中傳聞證據部分，縱無刑
    事訴訟法第159 條之1 至第159 條之4 或其他規定之傳聞證
    據例外情形，亦因被告、辯護人、輔佐人及檢察官或同意可
    作為證據使用，或未聲明異議，依刑事訴訟法第159 條之5
    第1 項、第2 項之規定，本院審酌該證據作成之情況，認為
    適當，均得為證據。
三、按犯罪事實應依證據認定之，無證據不得認定犯罪事實；不
    能證明被告犯罪者，應諭知無罪之判決，刑事訴訟法第154
    條第2 項、第301 條第1 項前段分別定有明文。次按事實之
    認定，應憑證據，如未能發現相當證據，或證據不足以證明
    ，自不能以推測或擬制之方法，為裁判基礎；又認定不利於
    被告之事實須依積極證據，苟積極證據不足為不利於被告事
    實之認定時，即應為有利於被告之認定；另認定犯罪事實所
    憑之證據，雖不以直接證據為限，間接證據亦包括在內，然
    而無論直接證據或間接證據，其為訴訟上之證明，須於通常
    一般之人均不致有所懷疑，而得確信其為真實之程度者，始
    得據為有罪之認定，倘其證明尚未達到此一程度，而有合理
    之懷疑存在而無從使事實審法院得有罪之確信時，即應由法
    院諭知被告無罪之判決（最高法院40年台上字第86號、30年
    台上字第816 號、76年台上字第4986號判例意旨參照）。
四、公訴人認被告涉有幫助詐欺罪嫌，無非係以：被害人乙○○
    於警詢中之指訴、被告於警詢及偵查中之陳述、被告草衙郵
    局帳戶申請變更印鑑、辦理提款卡資料、交易明細、被害人
    臨櫃匯款之匯款申請書等資料，茲為論據。
五、訊據被告否認有何幫助詐欺犯行，辯稱：伊閱覽報紙之廣告
    後，為辦理貸款，始提供草衙郵局帳戶資料予他人，並無幫
    助詐欺之犯行等語。
六、經查：
  (一)上開草衙郵局帳戶係被告申辦之事實，業據被告於警詢及偵
    查中自白在卷（參警卷第2 頁第5 行至第14行、偵卷第6 頁
    倒數第11行至第10行）；並有被告草衙郵局帳戶申請變更印
    鑑、辦理提款卡資料、查詢帳戶最近交易資料附卷可稽（參
    警卷第9 頁至第10頁）。又被害人乙○○於96年4 月30日上
    午10時30分許，在家中接獲電話，指稱其所申請之行動電話
    門號涉及刑事案件，經2 次通知，均未到案說明，乃指示乙
    ○○提領帳戶內之存款，並匯款至指定帳戶，致乙○○陷於
    錯誤，於同日共匯款3 次，合計520,000 元至被告上開帳戶
    之事實，亦經證人乙○○於警詢時證述明確（詳警卷第5 頁
    倒數第5 行至第6 行第7 行）。此外，並有第一商業銀行匯
    款申請書回條、中區農漁會電腦共用中心匯款委託書、兆豐
    國際商業銀行國內匯款申請書、查詢帳戶最近交易資料可憑
    （參警卷第7 頁至第8 頁、第10頁）。是此部分之事實，應
    堪認定。
  (二)又真實姓名年籍不詳、自稱「陳小姐」之女子曾委託址設高
    雄市○○○路135 號之隆威廣告社，於96年4 月26日、27日
    刊登「銀行貸款、個人信貸、可貸10至150 萬元，電洽0000
    000000王主任」之廣告，而該廣告確於96年4 月26日刊登於
    自由時報，且廣告內容核與被告於偵查中提出之廣告內容相
    符之事實，有自由時報96年4 月26日報紙廣告版、自由時報
    高雄管理處97年4 月11日函、隆威廣告社97年6 月13日函可
    參（見原審法院卷第35頁、第36頁、第93頁；偵卷第7 頁之
    小廣告）。另被告所持用之門號0000000000號行動電話與上
    開廣告登載之0000000000號行動電話，自96年4 月26日起至
    同年月30日止，有多通電話通聯之事實，亦有遠傳電信股份
    有限公司行動電話基本資料、雙向通聯紀錄查詢回覆可參（
    見簡字卷第18頁至第22頁、第27頁）。如被告係交付帳戶資
    料供詐欺集團使用，因約定交付帳戶之事宜應屬單純，且雙
    方談妥交付帳戶資料之地點後，即可交付之，是否須多次電
    話聯繫後，始可達成交付帳戶資料及約定交付地點，已非無
    疑。是被告辯稱：伊係閱覽報紙廣告，撥打廣告上之電話聯
    絡辦理貸款，故提供帳戶資料委託辦理貸款等語，尚非全然
    無據。
  (三)證人康書銘於原審法院審理中證稱：伊約自96年4 月28日起
    ，依綽號「小雅」之女子指示，駕駛伊所有車牌號碼6037-M
    F 自用小客車幫忙收取存摺，伊收取存摺過程中，並未交付
    金錢予交付存摺之人，或向該人收取金錢，有些有收取身分
    證影本，伊前後共收取5 本存摺，伊曾在前鎮草衙地區某學
    校旁，收取被告交付之帳戶資料，伊記得當天伊開車搭載母
    親去辦事情，先將車輛停在郵局旁邊，然後走到郵局附近之
    學校與被告見面，收取被告交付之帳戶資料後，再走回停車
    處，伊3 日後即退出該集團等語（詳原審法院卷第116 頁第
    13 行 至第117 頁、第119 頁第8 行至第18行、第121 頁第
    3 行至第17行、第122 頁倒數第10行至第6 行）；核與被告
    於偵查及原審法院審理中陳稱：伊係在前鎮國中大門口交付
    帳戶資料，收取帳戶之人係將車輛停在郵局附近，然後走到
    前鎮國中收取伊交付之帳戶資料，之後伊跟在該人後方，看
    見該人車輛停在郵局旁等語大致相符（詳偵卷第6 頁倒數第
    3 行、原審法院卷第122 頁第8 行至第12行）。另參以被告
    提出之小廣告背面確有記載「6037MF」字樣之事實，業經原
    審法院當庭勘驗該小廣告之背面無訛（見原審法院卷第24頁
    倒數第10行至第8 行）；及車牌號碼6037- MF自用小客車係
    證人康書銘所有之事實，亦有車號查詢汽車車籍可佐（見原
    審法院卷第31頁）。堪認被告應係將上開帳戶資料交付證人
    康書銘甚明。如被告提供帳戶資料係供詐騙之用，其於交付
    帳戶資料予證人康書銘時，已預見其用途，自可於交付之目
    的達成後，隨即離去，何須於交付後，尾隨證人康書銘至附
    近郵局，確認證人康書銘駕駛之車輛，並於廣告背面記下車
    號，以供日後查證？且被告交付帳戶資料時，證人康書銘並
    未交付金錢或其他對價予被告一節，亦經證人康書銘證述如
    前；佐以被告係經由報紙廣告所載之行動電話，與刊登廣告
    之人連絡，與證人康書銘及其所屬集團成員均互不認識，如
    被告有意提供帳戶資料供詐騙集團使用，且知該詐騙集團成
    員收取帳戶資料之目的係詐欺取財，在得知其係從事不法行
    為下，豈會無償提供帳戶資料予不相識之人，被告提供帳戶
    後，並未收取任何代價，足認其辯稱：為辦理貸款而交付帳
    戶資料等語，並非無據。再參以證人康書銘於原審法院審理
    中證稱：該集團之人表示收取存摺係辦理類似民間貸款之工
    作，伊曾詢問「小雅」收取存摺之用途，「小雅」表示這是
    辦理貸款之程序等語（詳原審法院卷第116 頁第10行至第12
    行、第120 頁倒數第7 行以下）。可見證人康書銘加入該集
    團時，尚認其收取之帳戶資料與辦理貸款有關，則該詐欺集
    團刊登代辦貸款廣告後，吸引被告與該集團聯絡，而向被告
    訛稱可代辦貸款，須提供帳戶資料等情，亦非無可能，被告
    所辯，尚非不可採信。至被告雖於96年4 月27日前往辦理印
    鑑變更，然辦理印鑑變更之原因非僅一端，亦不能排除被告
    聽信詐欺集團所言，為辦理貸款而變更印鑑之可能，尚難遽
    此即為被告不利之認定。
七、綜上所述，檢察官所舉上開證據，僅得證明被告設立之草衙
    郵局帳戶，遭詐騙集團用以對被害人乙○○為詐欺取財之犯
    行，惟尚無法遽認被告幫助詐欺集團人員實施詐欺取財之犯
    行。此外，復查無其他積極證據足以證明被告確有檢察官所
    指之犯行，揆諸前揭法條及最高法院判例意旨之說明，尚屬
    不能證明被告犯罪。
八、原審因而為被告無罪之判決，核無不合。檢察官上訴意旨，
    仍執前詞，並以被告應有幫助他人詐欺之預見，以及證人康
    書銘於原審之證言係迴護被告之詞云云，指摘原判決不當。
    然查本案尚無確切之證據足資證明被告有幫助他人詐欺之預
    見，已如前述；證人康書銘於原審所為之證言，亦無從認係
    迴護被告之詞；自應為被告有利之認定。本件檢察官上訴為
    無理由，應予駁回。
據上論結，應依刑事訴訟法第368條，判決如主文。
本案經檢察官孫小玲到庭執行職務。
中    華    民    國    97    年    12    月     4    日
                  刑事第五庭    審判長法  官  曾永宗
                                      法  官  王伯文
                                      法  官  任森銓
以上正本證明與原本無異。
不得上訴。
中    華    民    國    97    年    12    月     4    日
                                      書記官  廖素珍


司法院資訊處製作；財團法人民間司法改革基金會備份。
